最　高　行　政　法　院　判　決
　　　　　　　　　　　　　94年度判字第01000號
上　訴　人　甲○○
被 上訴 人　嘉義縣新港鄉公所
代　表　人　乙○○
上列當事人間因耕地三七五租約事件，上訴人對於中華民國92年
11月12日高雄高等行政法院92年度訴字第918號判決，提起上訴
，本院判決如下：
　　主  文
上訴駁回。
上訴審訴訟費用由上訴人負擔。
　　理  由
一、本件上訴人在原審起訴主張：上訴人所有坐落嘉義縣新港鄉
    ○○段宮前小段第258地號耕地（下稱系爭耕地）與承租人
    訂有耕地三七五租約，租期於91年12月31日屆滿，乃依耕地
    三七五減租條例第19條第1項規定申請被上訴人准予收回系
    爭耕地。被上訴人竟以內政部未經授權訂定之私有出租耕地
    91年底租約期滿處理工作計畫及作業須知，未予審查，駁回
    上訴人之申請，顯然違法，侵害上訴人之權益。訴願決定認
    為原處分理由不當，竟以違憲之耕地三七五減租條例第19條
    規定，認為上訴人不能收回，依其他理由認為原處分正當，
    而駁回訴願，亦屬違法等語。求為撤銷原處分及訴願決定，
    並命被上訴人作成准予上訴人收回系爭耕地之行政處分之判
    決。
二、被上訴人則以：上訴人申請收回系爭耕地，因未檢具耕地三
    七五減租條例第19條規定之要件證明，經函請其補正而未予
    補正，因依內政部發布私有出租耕地91年底租約期滿處理工
    作計劃及作業須知規定，視為未申請，並無不合。至於耕地
    三七五減租條例是否違憲，非被上訴人所得審究等語，作為
    抗辯。
三、原審以：
  （一）上訴人依耕地三七五減租條例第19條第1項規定，為收
        回系爭耕地自耕之申請，經被上訴人審查申請所附資料
        不全，先後於92年2月11日及92年2月18日通知上訴人限
        期補正，因上訴人逾期未補正，被上訴人遂以92年3月
        25日嘉新鄉民字第0920003197號函復略謂：「台端因新
        後字第57號耕地租約期滿，於92年2月10日以所有收益
        不足以維持一家生活，依照耕地三七五減租條例第19條
        第1項規定申請收回耕地乙案，經查所檢附資料證明文
        件不齊全，經本所．．．．函知台端依規定補具相關證
        明文件，至今已逾期多日尚未補正，茲依規定視為未提
        出申請，請查照。」實已駁回上訴人之申請。
  （二）耕地三七五減租條例屬憲法所稱保護農民之法律，為維
        護減租政策之成果，確保承租人之佃耕權，防止出租人
        於租約期滿時，假借自耕為理由，任意反對租約之繼續
        ，致使承租人失去其賴以生活之耕地，而設有第19條限
        制收回自耕及第20條應續訂租約之規定，係具體實現憲
        法第15條及第153條之規範意旨，所為保障農民生存及
        提昇其生活水準之立法，並無上訴人所稱因違憲而無效
        情事。上訴人主張為違憲，並不可採。
  （三）耕地三七五租約之出租人，於租期屆滿時欲收回耕地者
        ，耕地三七五減租條例第19條第1項明文定有要件，須
        符合其規定之要件始可。內政部為執行該條規定，訂頒
        私有出租耕地91年底租約期滿處理工作計畫及作業須知
        ，其中第6點第2款第3目及第3款第1目分別規定，出租
        人申請收回耕地時應檢附各項證明文件，如不完備，應
        以書面通知於限期內補正，逾期未補正者，以書面敘明
        退件理由及「因逾期未補正，視為未申請」之內容，並
        退還申請書以外之全部文件等等。僅為審查申請案之流
        程依據，准駁仍以耕地三七五減租條例第19條第1項為
        依據。
  （四）查本件耕地三七五租約，係於農業發展條例89年1月4日
        修正施行前依耕地三七五減租條例規定訂定者，依行為
        時農業發展條例第20條規定，租佃間之權利義務關係應
        適用耕地三七五減租條例規定。被上訴人通知上訴人補
        正90年全年生活費用明細表、綜合所得稅資料、自任耕
        作切結書及委託書等資料，乃審核上訴人之支出及收入
        ，是否符合耕地三七五減租條例第19條第1項收回耕地
        之要件所必須憑藉之資料，被上訴人實有通知上訴人補
        正之必要。上訴人既未能依被上訴人通知補正資料，致
        被上訴人無從認定上訴人已符合收回耕地之要件，是被
        上訴人予以否准，尚無不合。原處分無誤，訴願決定予
        以維持，亦無違誤，上訴人之請求為無理由等情，因而
        判決駁回上訴人之訴。
四、本院經核原判決尚無違誤，進而論斷如下：
  （一）按耕地三七五減租條例第19條第1項，規定耕地租約期
        滿時，出租人不得收回耕地之3款情形，尚屬必要，同
        條例第20條規定租約屆滿時，除法定收回耕地事由外，
        承租人如有續約意願，出租人即有續約義務，為出租人
        依法不得收回耕地時，保障承租人續約權利之規定，均
        與憲法第23條比例原則及第15條保障人民財產權規定之
        意旨要無不符。業經司法院釋字第580號解釋在案。上
        訴意旨猶執陳詞以為違憲，指原判決認無違憲，據以駁
        回其起訴，為違誤等等，並不可採。
  （二）依內政部訂頒之「私有出租耕地91年底租約期滿處理工
        作計畫及作業須知」第6點第2款第3目及第3款第1目分
        別規定，出租人申請收回耕地時應檢附各項證明文件，
        如不完備，應以書面通知於限期內補正，逾期未補正者
        ，以書面敘明退件理由及「因逾期未補正，視為未申請
        」之內容，並退還申請書以外之全部文件。其所列出租
        人申請收回耕地時應檢附之證明文件，例如申請書、原
        租約書、申請人或受託人之身分證影本、租約期滿時出
        租人之全戶戶籍謄本、90年全年綜合所得稅各項資料、
        90年全年生活費用明細表及自任耕作切結書等等，均係
        主管機關審查出租人是否符合收回自耕要件所憑藉之資
        料，自屬執行耕地三七五減租條例第19條之技術上所必
        要。內政部基於執行職權予以規定，無違該條例規定之
        意旨，得予適用。原判決已說明被上訴人審查本件上訴
        人申請收回自耕案，處理流程依上開須知規定，仍以耕
        地三七五減租條例第19條第1項為准駁依據，實無違誤
        。從而上訴意旨指摘原判決違法，求予廢棄，為無理由
        ，應予駁回。
據上論結，本件上訴為無理由，依行政訴訟法第255條第1項、第
98條第3項前段，判決如主文。
中    華    民    國    94    年    7     月    7     日
                  第一庭審判長法  官　蔡  進  田
                              法  官  陳　秀　美
                              法  官　鄭  淑  貞
                              法  官　黃　璽　君
                              法  官　廖　宏　明
以  上  正  本  證  明  與  原  本  無  異
中    華    民    國    94    年    7    月    8      日
　　　　　　　　　　　　　　　書記官　邱　彰　德
